【裁判字號】    96,交上易,369
【裁判日期】    970304
【裁判案由】    過失傷害
【裁判全文】
臺灣高等法院刑事判決               96年度交上易字第369號
上  訴  人
即  被  告  乙○○
上列上訴人即被告因過失傷害案件，不服臺灣臺北地方法院96年
度交易字第432號，中華民國96年10月9日第一審判決（起訴案號
：臺灣臺北地方法院檢察署96年度調偵字第657號），提起上訴
，本院判決如下：
    主  文
原判決撤銷。
乙○○因過失傷害人，處拘役貳拾日，如易科罰金，以新臺幣壹
仟元折算壹日；減為拘役拾日，如易科罰金，以新臺幣壹仟元折
算壹日。
    事  實
一、乙○○於民國（下同）95年9月25日上午8時20分許，騎乘車
    牌號碼VOQ-537號輕型機車，沿臺北市○○○路由南往北方
    向第三車道內側行駛，進入金山南路與仁愛路交岔路口後，
    原擬逕自在該路口左轉至仁愛路車道，朝西方向繼續行駛，
    但突然改變逕自左轉之主意，改以「兩段式轉彎」方式完成
    左轉，本應注意機器腳踏車行駛之車道，無標誌或標線者，
    變換車道時，應讓直行車先行，並注意安全距離，且依當時
    天氣晴、日間自然光線、柏油路面乾燥無缺陷、視距良好，
    並無不能注意之情事，竟疏未注意讓後方直行車先行，即貿
    然變換車道偏右行駛至仁愛路機車待轉區，適有陳明沂騎乘
    車牌號碼A2Z-168號重型機車搭載甲○○，在同一車道較外
    側行駛，擬繼續直行至忠孝東路時方右轉，陳明沂於進入該
    交岔路口前，即見乙○○機車行駛於其左前方，本應注意車
    前狀況，並減速慢行，作隨時停車之準備，且依當時情狀亦
    無不能注意之情事，竟疏未注意車前狀況，並減速慢行，作
    隨時停車之準備，迨乙○○突然變換車道貿然右切時，陳明
    沂煞車不及，至機車左前輪蓋仍輕微擦撞乙○○機車後輪，
    因而重心不穩人車倒地，坐於其後座之甲○○因此受有左膝
    挫傷、左側髕骨半脫位等傷害。
二、案經被害人甲○○訴由臺北市政府警察局中正第一分局移請
    臺灣臺北地方法院檢察署檢察官偵查起訴。
    理  由
壹、證據能力之判斷：
    上訴人即被告乙○○對於下列各項證據方法，均未爭執其證
    據能力，並同意作為證據（見原審卷第32頁、本院卷第22頁
    、第29頁、第30頁），本院審酌其作成時之情況，認為並無
    不適當之情事，均得作為證據，合先敘明。
貳、認定事實所憑之證據及理由：
一、訊據被告矢口否認有何過失傷害犯行，辯稱：伊遵照行車標
    誌行駛，並無突然變換車道，且於向右行駛時有打方向燈也
    有看後照鏡，伊沒有撞到陳明沂機車，伊對本件車禍事故之
    發生並無任何過失責任云云。
二、惟查：
  (一)被告對於95年9月25日上午8時20分許，騎乘機車進入臺北市
    中正區○○○路與仁愛路交岔路口內，擬於該路口左轉至仁
    愛路之慢車道，由東朝西方向繼續行駛，於變換車道右行進
    入仁愛路機車待轉區，而陳明沂騎乘機車搭載告訴人甲○○
    同方向直行進入該路口，二車均倒地，告訴人立即前往國立
    臺灣大學附設醫院急診，經醫師診斷其受有左膝挫傷、左側
    髕骨半脫位等傷害，為被告所不爭執（見原審卷第18、2 6
    頁、本院卷第29頁），亦據告訴人指述明確（見偵查卷第8
    至9頁、第26至27頁），並有國立臺灣大學醫學院附設醫院
    96年3月19日診斷證明書2份附卷可考（見偵查卷第11頁、原
    審卷第34頁），堪以認定告訴人因於上開時、地機車倒地而
    受傷之事實。是本件爭點在於：被告與陳明沂機車有無碰撞
    ？如何碰撞？被告騎車右行欲進入待轉區有無過失？等情
  (二)關於二車有無發生碰撞，證人即告訴人甲○○於偵查中證述
    ：「我看到馬騎車在我們左前方，馬（指被告）要右切……
    我們在後方看到有緊急煞車，但馬還是持續右切撞到陳（指
    陳明沂）機車前輪部分，所以我們就跌倒了」、「車子尾部
    碰到我們的前車輪，雙方就都倒地」等情（見偵查卷第27
    頁、原審卷第30頁），與證人陳明沂於原審亦證述：「被告
    在我們左前方要右轉待轉區，我們看到她要右轉時有減速，
    減速的過程中被告車子後尾翼碰到我們的前輪，導致二車都
    跌倒」、「被告一開始在我們車距約2、3台車，切過來時我
    們開始減速但被告大部分的車身已經超過我們，到我們的右
    邊去了，但車尾碰到我們的車頭所以才會跌倒」（見原審卷
    第31頁），互核一致；且查衡情若該二機車若未發生擦撞，
    何以告訴人所搭乘之機車及被告所騎機車何以會雙雙倒地？
    被告雖辯稱：「我準備到待轉區，還沒到待轉區，我感覺後
    面有車，騎車不穩，我就跌倒了，我沒有明顯被撞的感覺」
    云云（見偵查卷第26頁），被告大部分車身既已越過陳明沂
    機車，大可繼續前駛至待轉區，被告怎會「感覺後面有車」
    而重心不穩跌倒？實與常理不合，是被告機車倒地原因應係
    其與陳明沂機車發生碰撞所致。告訴人與證人陳明沂此部分
    陳述為可採，被告空言辯稱二車未發生擦撞云云，委無可取
    。
  (三)至二車發生碰撞之過失責任歸屬，經查：
   1、按汽車在同向二車道以上之道路（車道數計算，不含車種
      專用車道、機車優先道及慢車道），除應依標誌或標線之
      指示行駛外，並應遵守下列規定：六、變換車道時，應讓
      直行車先行，並注意安全距離，道路交通安全規則第98條
      第1項第6款定有明文。
   2、據被告自承：「當時我從後照鏡看有很多車，我沒有辦法
      分辨哪一台車是陳明沂的車」、「（問：離你最近的車多
      遠你知道嗎？）不知道，那是上班時間，車子都擠成一團
      ……右後方有車，我不曉得距離多遠，不過我判斷是不會
      撞到」等情（見原審卷第32頁反面）。另查揆諸本案事故
      發生之時間正係上班時間，該地車流擁擠，被告右切時，
      縱有看照後鏡，竟不清楚其與後方車輛之距離，亦未注意
      應讓後方直行車輛先行，自難諉稱毫無過失。且經告訴人
      及證人陳明沂均指稱：被告當時突然右切駛往待轉區等情
      （見偵查卷第8、27頁、第31頁），輔以上述被告於本院
      準備程序坦承其當時擬在該路口左轉仁愛路慢車道，由東
      朝西方向行駛云云（見本院卷第21頁反面），參以告訴人
      所稱當時其等要繼續沿金山南路直行至忠孝東路再右轉云
      云（見本院卷第22頁反面），然查告訴人所搭乘之機車車
      尾確與陳明沂機車車頭發生碰撞之事實，有如前述，佐以
      告訴人及證人陳明沂上開所述，以及參閱卷附道路交通事
      故初步分析研判表、現場圖（見偵查卷第12頁至第13頁）
      ，益證被告原騎乘車牌號碼VOQ-537號輕型機車，沿臺北
      市○○○路由南往北方向第三車道內側行駛，於進入金山
      南路與仁愛路交岔路口後，原擬逕自在該路口左轉至仁愛
      路車道，朝西方向繼續行駛，但突然改變逕自左轉之主意
      ，改以「兩段式轉彎」方式完成左轉，貿然變換車道偏右
      行駛至仁愛路機車待轉區○於○○○道時，與後方直行車
      輛未保持安全距離、亦未讓直行車先行，故與陳明沂機車
      發生碰撞，應無疑義。
   3、另查陳明沂之駕駛行為，依告訴人證稱：「（問：你當時
      看到被告右切時，車子離你們車子多遠？）大概證人席到
      書記官的位置」、「那時剛起步，時速很慢，大概3、40而
      已」、「被告的車速比較快，因為她在我們前面」（見原
      審卷第30頁），證人陳明沂則稱：「我們看到她要右轉時
      有減速，減速的過程中被告車子後尾翼碰到我們前輪」、
      「被告一開始在我們車距2、3台車，切過來時我們開始減
      速但被告大部分的車身已經超過我們，到我們的右邊去了
      ，但車尾碰到我們的車頭所以才會跌倒」、「前後大概距
      離1台機車，左右是距離2、3台機車。我們之間也沒有其
      他車」（見原審卷第31頁反面），被告亦自承：「當時我
      騎在第三車道，車速約3、40左右」（見偵查卷第26頁）
      ，被告與陳明沂之行車時速既均約3、40公里，二車車距
      前後約1至2公尺、左右約3至6公尺，陳明沂亦已看見被告
      右切而開始減速；且碰撞發生時，被告車身已越過陳明沂
      機車，陳明沂車頭係撞及被告車尾；而陳明沂車頭僅有倒
      地後之磨地痕，並無擦撞痕跡，當時陳明沂已減至低速，
      而被告機車已幾乎完全越過其車身，故二車之碰撞力道甚
      輕。就陳明沂與甲○○人車倒地之原因，證人陳明沂自承
      ：「（問：你們會跌倒的原因是因為撞到還是減速過程中
      自己發生搖晃？）二個原因都有，但最主要是擦撞，但因
      為我緊急煞車車身也有一點不穩」等情（見原審卷第31頁
      反面），從而，被告雖突然變換車道，未注意安全距離、
      未讓直行車先行，導致二車發生輕微碰撞，但陳明沂未注
      意車前狀況，並減速慢行，作隨時停車之準備，因而於被
      告突然變換車道貿然右切時，陳明沂煞車不及，至機車左
      前輪蓋仍輕微擦撞乙○○機車後輪，因而重心不穩人車倒
      地，亦屬車禍原因之一，此復有卷附臺北市政府警察局交
      通警察大隊交通事故初步分析研判表足稽。
  (四)再查上開車禍發生時，天氣晴、日間自然光線、柏油路面乾
    燥無缺陷、視距良好，並無不能注意之情事，亦據被告陳述
    屬實（見偵查卷第7頁），則被告及陳明沂駕車行經該處時
    ，均有如上述應注意、能注意而不注意之過失甚明。卷附台
    北市車輛行車事故鑑定委員會鑑定意見書、臺北市車輛行車
    事故鑑定委員會鑑定覆議意見書，均指稱：被告轉向疏忽為
    肇事原因，固皆屬正確；然台北市車輛行車事故鑑定委員會
    鑑定意見書，並未衡及證人陳明沂騎乘機車未注意車前狀況
    ，並減速慢行，作隨時停車之準備等情，遽認陳明沂於本件
    交通事故並無肇事因素，並非足採；另臺北市車輛行車事故
    鑑定委員會鑑定覆議意見書，未將證人陳明沂騎乘機車未注
    意車前狀況，並減速慢行，作隨時停車之準備等情，認定為
    其本身於本案中之肇事因素，竟反將兩車碰撞後，至陳明沂
    反應不及，重心不穩，因而人車倒地之結果，解為其本身於
    本案中之肇事因素，即有「倒果為因」之違誤。
  (五)綜上，被告行車右行變換車道時，應注意、能注意而疏未注
    意讓直行之陳明沂機車先行並保持安全距離，與告訴人所受
    傷勢間，有相當因果關係，堪以認定。至陳明沂搭載告訴人
    ，雖未注意車前狀況，並減速慢行，作隨時停車之準備等情
    ，亦有過失，均與告訴人受傷結果間有相當因果關係，惟仍
    不能解免被告之刑事責任，附此說明。
  (六)從而，本案事證明確，被告之過失駕駛行為，造成告訴人受
    傷之犯行，洵堪認定，應予依法論罪科刑。
三、核被告所為，係犯刑法第284條第1項前段過失傷害罪。
四、原審經調查及審理後，對於被告論罪科刑，本非無見。但查
    被告變換車道時，未讓直行車先行，且未注意安全距離，而
    有「變換行向疏忽」之過失；但證人陳明沂騎乘機車未注意
    車前狀況，並減速慢行，作隨時停車之準備，迨被告突然變
    換車道貿然右切時，其煞車不及，兩車發生碰撞造成人車倒
    地，告訴人因而受傷，陳明沂於本件車禍事故亦與有過失，
    有如前述；乃原審未經詳察，竟反將兩車碰撞後，陳明沂無
    法操控所騎乘之機車，認定為肇事因素，即有未正確翔實認
    定事實之違誤。綜上，被告提起上訴，否認犯罪，雖不足採
    ；但原審判決既有上開可議之處，即無可維持，應由本院加
    以撤銷改判，爰審酌被告未謹慎駕駛釀成車禍，造成告訴人
    左膝受傷，被告除給付新臺幣7百元掛號費外，迄未與告訴
    人和解，惟查告訴人所受挫傷、左側髕骨半脫位（俗稱脫臼
    ），傷勢尚非嚴重，而陳明沂駕駛行為亦與有過失，告訴人
    應同承擔，且被告年紀猶輕，前無犯罪紀錄，素行良好，此
    有本院被告前案紀錄表附卷可參等一切情狀，量處拘役20日
    ，並依刑法第41條第1項前段規定，諭知易科罰金之折算標
    準。再查中華民國96年罪犯減刑條例於95年7月4日公布，於
    96年7月16日施行。按犯罪在中華民國96年4月24日以前者，
    除中華民國96年罪犯減刑條例另有規定外，依下列規定減刑
    ：……有期徒刑、拘役或罰金，減其刑期或金額2分之1；犯
    最重本刑為5年以下有期徒刑之刑之罪，依本條例規定減為6
    月以下有期徒刑、拘役者，應於減刑裁判時，併諭知易科罰
    金折算之標準；又依本條例應減刑之罪，未經判決確定者，
    於裁判時，減其宣告刑，並應於判決主文同時諭知其宣告刑
    及減得之刑，中華民國96年罪犯減刑條例第2條第1項第3款
    、第9條、第7條第1項、第2項分別定有明文。查被告係於95
    年9月25日犯本件過失傷害犯行，爰依上開條例規定，就被
    告本件所犯之罪，併予宣告減為拘役10日，併諭知易科罰金
    之折算標準。
五、據上論斷，應依刑事訴訟法第369條第1項前段、第364條、
    第299條第1項前段，刑法第284條第1項前段、第41條第1項
    前段，刑法施行法第1條之1，中華民國96年罪犯減刑條例第
    2條第1項第3款、第7條、第9條，判決如主文。
本案經檢察官呂光華到庭執行職務。
中    華    民    國    97    年    3    月    4     日
            刑事第九庭審判長法  官  劉景星
                            法  官  王敏慧
                            法  官  周盈文
以上正本證明與原本無異。
不得上訴。
                            書記官  余姿慧
中    華    民    國    97    年    3    月    4     日
附錄：本案論罪科刑法條全文
中華民國刑法第284條
因過失傷害人者，處 6 月以下有期徒刑、拘役或 5 百元以下罰
金，致重傷者，處1 年以下有期徒刑、拘役或5 百元以下罰金。
從事業務之人，因業務上之過失傷害人者，處 1 年以下有期徒刑
、拘役或1 千元以下罰金，致重傷者，處 3 年以下有期徒刑、
拘役或2 千元以下罰金。


司法院資訊處製作；財團法人民間司法改革基金會備份。
